【裁判字號】    90,上訴,2144
【裁判日期】    900731
【裁判案由】    偽造文書等
【裁判全文】
臺灣高等法院刑事判決                            九十年度上訴字第二一四四號
    上  訴  人
    即  被  告  戊○○
                丙○○
右列上訴人，因偽造文書等案件，不服台灣桃園地方法院八十九年度訴字第一五五號
，中華民國九十年四月十八日第一審判決（起訴案號：台灣桃園地方法院檢察署八十
八年度偵字第一八三九三號、八十九年度偵字第四七四號）提起上訴，本院判決如左
：
        主  文
原判決撤銷。
戊○○、丙○○共同連續行使偽造私文書，足以生損害於公眾及他人，各處有期徒刑
肆月，如易科罰金，均以參佰元折算壹日。
偽造「寶聯營造工程股份有限公司」名義之印章壹枚及本件卷內偽造「寶聯營造工程
股份有限公司」名義與乙○○間所簽立「工程合約」、「股東約定書」內所偽造「寶
聯營造工程股份有限公司」名義之印文均沒收。
        事  實
一、戊○○、丙○○明知己○○並未設立登記寶聯營造工程股份有限公司（以下簡稱
    寶聯公司），亦無承攬施作第二高速公路苗栗縣境內西湖大甲段第三一一標工程
    之權利，竟與己○○（所涉本件偽造文書等部分業經本院判決有罪確定）、謝先
    蔚（所涉本件偽造文書等部分業經本院判決有罪，現上訴最高法院中），共同意
    圖為自己不法所有、利益及基於違反未經設立登記，不得以公司名義經營業務或
    為其他法律行為及行使偽造私文書之概括犯意聯絡，先於不詳時間、地點，利用
    不知情之年籍不詳成年人偽造「寶聯營造工程股份有限公司」之印章乙枚，復先
    後於民國八十八年一月二十二日及同年二月十二日，在新竹縣竹北市某不詳地點
    ，向乙○○偽稱寶聯公司在苗栗縣境內有承攬施作西湖大甲段第三一一標之工程
    之不實手段，而邀乙○○向寶聯公司承攬施作上開工程，並由謝先蔚出面代表寶
    聯公司以寶聯公司之名義，與乙○○間簽訂承纜施作上開工程之「工程合約」及
    「股東約定書」私文書各乙份，並由謝先蔚持上開所偽造寶聯公司之印章在「工
    程合約」及「股東約定書」上加蓋印文，再先後持以交付乙○○以為行使，用以
    取信乙○○，均足以生損害於經濟部商業司對公司登記管理之正確性及乙○○對
    財物為錯誤之處分，嗣己○○、謝先蔚、丙○○、戊○○等人即藉此關係，向乙○○偽稱己○○個人週轉急用及其間商討上開工程細節為由，致乙○○信以為真
    ，因之陷於錯誤，而先後於八十八年二月十一日、十二日及同年三月五日，分別
    交付己○○、戊○○及謝先蔚借款各新台幣（下同）十萬元、二十萬元及三萬元
    （計三十三萬元），並自八十八年一月十七日起至同年二月二十七日止，先後十
    八次支付己○○、謝先蔚、丙○○、戊○○等人在台中市內消費性（飲食、住宿
    等）招待利益之花費計二十三萬二千五百六十四元（合計五十六萬二千五百六十
    四元）。嗣因戊○○等多次未能依約讓乙○○進入上開工程現場施作，經乙○○
    於八十八年六月間至上開工程現場查訪後，始知己○○等人在上開工程中並未有
    任何承攬施作之權利，亦無寶聯公司存在，而知受騙。
二、案經被害人乙○○就戊○○部分訴由臺灣臺中地方法院檢察署檢察官呈請台灣高
    等法院檢察署令轉臺灣桃園地方法院檢察署檢察官偵查起訴及臺灣桃園地方法院
    檢察署檢察官就丙○○部分自動簽分偵查起訴。
        理  由
一、訊據上訴人即被告戊○○、丙○○固皆不否認受僱己○○擔任保全人員及在台中
    市參加告訴人乙○○之招待等事實，惟矢口否認有右揭偽造文書等犯行，並均於
    原審辯稱：其等只是領薪水的保全人員，平日負責客戶公司之保全工作，若沒有
    工作時，就在公司待命，老闆叫其等做什麼，其等就做什麼，對於工程之事完全
    不清楚云云；且於本院審理中，被告戊○○另辯稱：工程合約、股東約定書是己○○、謝先蔚他們簽訂的，不是我們簽的，公司沒有設立登記我們也不知道，是
    己○○要用錢，是己○○與告訴人先講好，己○○才叫我去拿錢，借據是我簽的
    ，我拿到錢後就拿給己○○，我是有去吃飯，因為上面說那邊有駐點，我們是保
    全人員就要去，招待也是告訴人自己願意的，不是我們強迫他的等語；被告丙○○另辯稱：一切都是董事長己○○他所為，我只是一個保全人員，我只是聽命行
    事，工程我不懂，工地我不熟，只有總裁才熟，故我不會對告訴人指工地為何處
    ，雖然我有接受招待，但我沒有拿錢，那些花費是告訴人乙○○自己心甘情願，
    不是我們要求的云云。然查：
      （一）右揭事實業據告訴人乙○○迭次於偵查、原審調查程序及本院審理中指
            訴甚詳，並有上開「工程合約」、「股東約定書」影本各乙份、借據影
            本三紙、消費性（飲食、住宿等）花費收據及其統一發票影本各乙份在
            卷足憑（附於臺灣臺中地方法院檢察署八十八年度偵字第一六四二五號
            偵查卷第十九至二十頁、第三一至三四頁、第三六至六三頁）。
      （二）又被告戊○○、丙○○於己○○所涉詐欺等案件（原審八十八年度易字
            第五六七號，下稱上開案件）之原審調查程序中均供稱其等僅係受僱鍾
            騰增擔任保全人員，並未有在上開工程現場工作，分別擔任土方組長、
            監工主任等情（參見上開案件原審卷第一六三頁至第一六五頁），而被
            告等竟與己○○一同前往台中接受消費招待，並任由己○○在上開「工
            程合約」交涉之過程中，交付載有「監工組（代主任）丙○○、土方組
            （組長）戊○○」不實內容之「寶聯營造三一一標工程人員乙覽表」乙
            紙予告訴人乙○○，此有該工程人員乙覽表在卷可佐（附於原審卷第七
            八頁），再佐以被告等於上開案件原審調查程序中均陳稱：（問：在台
            中因中二高三一一標，有無去找乙○○？乙○○付款？）是的，我們是
            依總裁（即己○○）指示，其費用均由乙○○付的等語（見原審上開案
            件八十八年十月十二日訊問筆錄），且告訴人乙○○在本院供稱：「我
            訂合約時，戊○○、丙○○他們二人在場，我有看到他們二人整理文件
            、跑上跑下的，己○○因台中三一一標去找我，由我付款招待時，我們
            一邊喝茶，一邊談事情，他們（指戊○○、丙○○）也是有在旁幫腔，
            他們說要看我的公司情況，文化禮儀上總是要招待他們吃飯，但他們一
            趟就好幾人，他們吃了好幾次，有泡茶、住宿、喝酒等，就花了那麼多
            錢。己○○還帶我去看工地，指著大甲溪那邊別人的工地說是他們的工
            地，去看現場工地，被告戊○○、丙○○二人有同去」等語（見本院九
            十年七月二十四日審判筆錄），足認被告等與己○○等就上開犯行有犯
            意聯絡及行為分擔甚明，己○○在本院供稱：「被告他們只受僱於我擔
            任保全人員，本來就不關他們的事。我們去訂約，他們也沒插手，事後
            他們才知道，戊○○、丙○○他們二人根本沒有接洽任何事」云云（見
            本院九十年七月二十四日審判筆錄），顯係事後迴護被告之詞，應不足
            採。
      （三）再者，被告等亦無法舉證證明己○○有承攬施作苗栗縣境內西湖大甲段
            工程之權利。另被告等所稱「寶聯公司」，經原審於上開案件函經濟部
            中部辦公室查詢結果，亦確無該公司之設立登記，此有經濟部中部辦公
            室八十八年十月五日經八八中辦三管字第一四二五五六號函乙份在卷（
            參見上開案件原審卷第一五０頁）。據上，被告等與告訴人乙○○簽訂
            上開「工程合約」、「股東約定書」當時確有施以詐術之情至堪認定。
      （四）按己○○指示謝先蔚以寶聯公司代表人名義與告訴人乙○○簽訂上開「
            工程合約」及「股東約定書」各乙份，並持以交付告訴人乙○○，用以
            取信告訴人乙○○，均足以生損害於經濟部商業司對公司設立登記管理
            之正確性，並於取得告訴人乙○○信賴後，即藉此關係先後三次向告訴
            人乙○○借款計三十三萬元，並先後十八次接受告訴人乙○○上開消費
            性招待之利益計二十三萬二千五百六十四元，則被告等與己○○等顯係
            假藉其未有任何承攬施作權利之上開工程及未經設立登記之寶聯公司之
            名，而行向告訴人乙○○詐欺上開財物及利益之實，亦堪認定。
      （五）至被告等所舉證人丁○○雖於原審調查程序中證稱：伊見過告訴人一次
            ，因告訴人到伊公司跟己○○打合約，當時伊升主任所以在公司內工作
            ，在公司內之人還有甲○○，至於被告二人當時則在外面公司客戶處執
            勤，不在公司等語；另證人甲○○證稱：告訴人是己○○帶回來的，之
            前伊並不認識，簽約當時伊只是負責保全工作，因己○○騙其等說要投
            資成立保全公司，所以借用辦公室，其等不知道己○○所簽投資契約內
            容，只負責在簽約後，工地有需要時，派員去站哨等語（見原審九十年
            三月八日訊問筆錄），然被告等於原審調查程序中均陳稱：訂合約時，
            其等是在樓下等語（見原審八十九年三月十日訊問筆錄），則證人葉明
            政上開所證述核與事實有間，而證人甲○○於案發當時為被告等之直屬
            主管，依告訴人乙○○之指述，本件簽約過程證人甲○○亦參與其中，
            為避免其本身招致刑事責任，其所為之證詞避重就輕應屬人情之常，誠
            難期具有客觀真實性，顯見證人丁○○、甲○○等於原審所為之上開證
            述，實難憑信，是尚無法因上開證人等所述即遽為被告等有利之認定，
            被告丙○○於本院聲請再傳訊甲○○作證，因事證已明，核無必要。
      （六）末查，被告等既均供稱：其等是公司的保全人員，平日負責公司客戶的
            保全工作等語（見原審九十年一月十二日訊問筆錄），足認被告等就其
            等擔任保全工作之性質內容知之甚詳，而被告等竟多次與己○○一同接
            受告訴人乙○○之招待，且心未生疑，被告戊○○甚出面向告訴人陳清
            群借款二十萬元，並簽訂代借款單乙紙，足見被告等所為乃與一般受僱
            從事保全工作之社會常情有違，是其等就上情要難諉為不知。
      （七）綜上，被告等所辯均顯係事後卸責之詞，委無足取。本件事證明確，被
            告等右揭犯行洵堪認定，均應依法論科。
二、核被告戊○○、丙○○所為，均係犯刑法第二百十六條、第二百十條之行使偽造
    私文書罪、同法第三百三十九條第一項之詐欺取財罪、同法第三百三十九條第二
    項詐欺得利罪（公訴意旨漏引刑法第三百三十九條第二項之詐欺得利罪）及公司
    法第十九條第二項之違反未經設立登記，不得以公司名義經營業務或為其他法律
    行為罪。被告等所犯上開四罪，與己○○、謝先蔚間，有犯意聯絡及行為分擔，
    均為共同正犯。被告等利用不知情之年籍不詳成年人偽造「寶聯營造工程股份有
    限公司」名義之印章乙枚，為間接正犯。被告等偽造上開寶聯公司之印章，為其
    後持以偽造寶聯公司印文之預備行為；被告等偽造寶聯公司之印文，復為其後偽
    造寶聯公司名義之「工程合約」、「股東約定書」私文書之部分行為；被告等偽
    造寶聯公司名義之「工程合約」、「股東約定書」私文書之低度行為，復為其後
    持以行使上開「工程合約」、「股東約定書」私文書之高度行為所吸收，自無庸
    就偽造階段之預備行為部分行為及低度行為論罪。被告等先後二次行使偽造私文
    書、違反未經設立登記，不得以公司名義經營業務或為其他法律行為，先後多次
    詐欺取財、詐欺得利，均時間緊接，所犯構成要件各相同，顯均係基於概括犯意
    所為，均為連續犯，各應依刑法第五十六條規定論以一罪，並均加重其刑；公訴
    意旨就被告等先後二次違反未經設立登記，不得以公司名義經營業務或為其他法
    律行為及多次詐欺取財、詐欺得利犯行部分，漏未論及連續犯，尚有未洽。被告
    等所犯上開行使偽造私文書、詐欺取財、詐欺得利及違反公司法未經設立登記，
    不得以公司名義經營業務或為其他法律行為四罪間，有方法、結果之牽連犯關係
    ，應依刑法第五十五條規定，從一重之行使偽造私文書罪處斷。原審據以論科，
    被告上訴意旨矢口否認犯罪，分別指摘原判決不當，固無可取，惟原判決對被告
    連續多次詐欺取財、詐欺得利，論以接續犯，且認為被告所犯詐欺取財罪與詐欺
    得利罪係一行為觸犯數罪名，屬想像競合，應從一重詐欺取財罪處斷，均有未合
    ，原判決既有上述之可議，自屬無可維持，應由本院予以撤銷改判，爰審酌被告
    等因一時利欲薰心，明知寶聯公司不存在，竟共同為上開偽造文書等犯行，所為
    非是，雖從中所獲得之財物非鉅，但其等基於虛榮心而助長己○○之詐欺犯行，
    造成被害人損害及被告等於犯罪後尚無賠償被害人損失之態度等一切情狀，各量
    處如主文所示有期徒刑四月之刑；又被告等行為後，刑法第四十一條經立法院於
    九十年一月四日修正，同年月十日經總統公布，並於同年月十二日實行，其得易
    科罰金之法定本刑由修正前之三年以下有期徒刑，修正為五年以下有期徒刑，經
    比較新舊法，以修正後之新法有利於行為人，依刑法第二條第一項前段，應適用
    裁判時法即修正後刑法第四十一條第一項前段，諭知易科罰金之折算標準，以資
    懲儆。
三、至偽造「寶聯營造工程股份有限公司」名義之印章一枚，雖未扣案，惟並無證據
    證明已滅失，及本件卷內偽造「寶聯公司」名義與告訴人乙○○間所簽立上開「
    工程合約」及「股東約定書」內所偽造「寶聯營造工程股份有限公司」名義之印
    文，均應依刑法第二百十九條規定，宣告沒收之；公訴意旨認上開「工程合約」
    及「股東約定書」私文書內亦有偽造「寶聯公司」名義之署押，容有誤會，併此
    敘明。
據上論斷，應依刑事訴訟法第三百六十九條第一項前段、第三百六十四條、第二百九
十九條第一項前段，公司法第十九條第二項，刑法第十一條前段、第二條第一項前段
、第二十八條、第五十六條、第二百十六條、第二百十條、第三百三十九條第一項、
第二項、第五十五條、第四十一條第一項前段、第二百十九條，罰金罰鍰提高標準條
例第一條前段、第二條，判決如主文。
本案經檢察官覃正祥到庭執行職務。
中    華    民    國      九十      年      七      月      三十一      日
                                     臺灣高等法院刑事第二庭
                                         審判長法  官  蔡  長  溪
                                               法  官  林  俊  益
                                               法  官  楊  貴  志
右正本證明與原本無異。
如不服本判決應於收受送達後十日內向本院提出上訴書狀，其未敘述上訴之理由者並
得於提起上訴後十日內向本院補提理由書（均須按他造當事人之人數附繕本）。
                                               書記官  沈  秀  容
中    華    民    國      九十      年      八      月        一        日
附錄本案論罪科刑法條：
刑法第二百十六條
行使第二百十條至第二百十五條之文書者，依偽造、變造文書或登載不實事項或使登
載不實事項之規定處斷。
刑法第二百十條
偽造、變造私文書，足以生損害於公眾或他人者，處五年以下有期徒刑。


司法院資訊處製作；財團法人民間司法改革基金會備份。
